【裁判字號】    89,簡上,222
【裁判日期】    890919
【裁判案由】    給付會款
【裁判全文】
臺灣高雄地方法院民事判決  八十九年度簡上字第二二二號
    上  訴  人  乙○○
    被上訴人    甲○
右當事人間給付會款事件，本院判決如左：
    主    文
上訴駁回。
第二審訴訟費用由上訴人負擔。
    事    實
甲、上訴人方面：
一、聲明：
（一）原判決廢棄。
（二）右廢棄部份，被上訴人在第一審之訴及其假執行之聲請均駁回。
二、陳述：除與原判決記載相同者，茲引用之外，補稱：
（一）原判決命上訴人給付被上訴人新臺幣（下同）三十九萬元及自民國八十八年七
      月十四日起按法定利率計算之利息，顯有未洽，因上訴人從未參加被上訴人所
      召集之民間互助會、未與被上訴人成立合會契約，亦未曾繳交會款、參與標會
      或領取標得會款，被上訴人原審所指積欠會款者，應係上訴人之配偶曾淑美，
      而非上訴人。
（二）又上訴人之配偶曾淑美所積欠被上訴人之會款，已均以曾淑美所有、坐落高雄
      市○○區○○段四小段第一四０二、一四０三、一四０四、一四０五、一四二
      四、一四二五地號土地上、Ｆ三棟第五樓、面積約二十五˙二一坪之房屋抵銷
      。
（三）八十七年年底之前，上訴人每月均將收入交由配偶曾淑美全權處理。
（四）又被上訴人持有上訴人配偶曾淑美多張本票，拒不返還。對於曾淑美積欠被上
      訴人之會款金額則不清楚。
三、證據：聲請訊問證人即上訴人配偶曾淑美。
乙、被上訴人方面：
一、聲明：駁回上訴。
二、陳述：除與原判決記載相同者，茲引用之外，補稱：
（一）上訴人確以自己名義參加被上訴人所召集之互助會，上訴人於原審中就此部分
      事實亦未爭執。
（二）本次被上訴人所召集之互助會，以及上訴人之配偶曾淑美過去參加之互助會，
      均未限制一人僅得參加一會，上訴人之配偶曾淑美自無以上訴人名義參加本次
      互助會之必要。
（三）上訴人之配偶曾淑美所召集之互助會，上訴人亦有參加，顯見上訴人確有以參
      加合會理財之情形，並非從不參與互助會。
三、證據：提出會單一紙。
    理    由
一、被上訴人起訴主張上訴人先於八十二年間參加其所召集之民間互助會，該會共計
    有六十三會，自八十二年六月起至八十七年八月止，採內標制，每會一萬元，每
    月二十七日開標，會員應於每月開標日後被上訴人即會首所任職學校發薪日（即
    每月一日）起至翌日中午十二時止給付會款，上訴人於八十四年三月二十七日以
    一千九百元得標，惟竟自八十六年十月起未繼續繳納應付之會款；後上訴人於八
    十三年間再參加上訴人另召集之民間互助會，該會共計有六十八會，自八十三年
    十一月起至八十八年九月止，採內標制，每會一萬元，每月二十七日開標，每年
    三月、十月十五日各加標一次，會員應於每月開標日後被上訴人所任職學校發薪
    日（即每月一日）起至翌日中午十二時止給付會款，上訴人於八十四年十月十五
    日以二千一百元得標，惟亦自八十六年十月起未繼續繳納應付之會款；共計上訴
    人積欠被上訴人會款三十九萬元，爰依兩造之互助會會首會員間債權債務關係請
    求上訴人如數清償，並給付自支付命令送達上訴人之翌日即八十八年七月十四日
    起至清償日止，按法定利率計算之利息。上訴人則以雖曾積欠被上訴人三十九萬
    元之死會會款，惟已由訴外人曾淑美以其所有、坐落高雄市○○區○○段四小段
    第一四０二、一四０三、一四０四、一四０五、一四二四、一四二五地號土地上
    、Ｆ三棟第五樓、面積約二十五˙二一坪之房屋讓與被上訴人之配偶張傅義，資
    為清償，且其從未參加被上訴人所召集之民間互助會、未與被上訴人成立合會契
    約，亦未曾繳交會款、參與標會或領取標得會款，被上訴人所指積欠會款者，應
    係上訴人之配偶曾淑美，而非上訴人等語置辯。
二、本件被上訴人起訴主張之事實，業據提出會單二紙為證，除該等款項是否已經上
    訴人之配偶曾淑美以坐落高雄市○○區○○段四小段第一四０二、一四０三、一
    四０四、一四０五、一四二四、一四二五地號土地上、Ｆ三棟第五樓、面積約二
    十五˙二一坪之房屋抵銷外，復為上訴人於原審所不爭執，應堪信為真實。
三、按簡易訴訟程序，除民事訴訟法第二編第三章別有規定外，仍適用第一章通常訴
    訟程序之規定；當事人對於他造主張之事實，於言詞辯論時不爭執者，視同自認
    ；當事人主張之事實，經他造於準備書狀內或言詞辯論時或在受命法官、受託法
    官前自認者，無庸舉證；自認之撤銷，除別有規定外，以自認人能證明與事實不
    符或經他造同意者，始得為之，民事訴訟法第四百三十六條第二項、第二百八十
    條第一項前段、第二百七十九條第一項、第三項分別定有明文。上訴人主張其從
    未參加被上訴人所召集之民間互助會、未與被上訴人成立合會契約，亦未曾繳交
    會款、參與標會或領取標得會款，被上訴人所指積欠會款者，應係上訴人之配偶
    曾淑美云云，雖據其配偶曾淑美到庭附和其說，然為被上訴人所否認。經查上訴
    人於原審言詞辯論期日中，並未就其是否參加被上訴人所召集之前述二民間互助
    會為爭執，僅爭執該等會款是否業經其配偶以坐落高雄市○○區○○段四小段第
    一四０四、一四０五、一四二四、一四二五地號土地上、Ｆ三棟第五樓、面積約
    二十五˙二一坪之房屋抵銷，以及事後又已清償部分款項一節，此觀上訴人於原
    審八十九年二月一日第一次言詞辯論期日中陳稱：「我參加八十二年六月的會有
    三會，八十六年十月一日後因經濟困難陸續有繳納‧‧‧八十三年十一月一日的
    會有參加‧‧‧」，於同年三月三十日原審第二次言詞辯論期日中稱：「‧‧‧
    所讓渡的房子已清償被告（即上訴人）及代理人（即上訴人配偶曾淑美）二人會
    款」等語自明。則本件上訴人就其參與被上訴人所召集之前述二互助會、積欠部
    分會款等情，於原審言詞辯論期日中既未爭執，揆諸前揭法條，自應視同自認，
    上訴人空言翻異前詞，復未得被上訴人之同意，自不足採。況上訴人於八十七年
    年底之前，係將收入均交由配偶曾淑美全權處理，此經上訴人當庭自承無訛，是
    縱本件互助會確係上訴人之配偶以上訴人名義參與，上訴人既將薪資等收入委由
    配偶曾淑美全權處理，自應認曾淑美以上訴人名義參與本件互助會，係已得上訴
    人授權之有權代理行為，其效力應及於上訴人。
四、至上訴人主張其配偶曾淑美所積欠被上訴人之會款，亦均以曾淑美所有、坐落高
    雄市○○區○○段四小段第一四０二、一四０三、一四０四、一四０五、一四二
    四、一四二五地號土地上、Ｆ三棟第五樓、面積約二十五˙二一坪之房屋抵銷云
    云，雖據提出讓渡書為證，然為被上訴人所否認，被上訴人辯稱：該房屋僅抵銷
    曾淑美自身積欠之會款四十萬五千元，尚不足三十二萬四千三百元等語。查曾淑
    美積欠被上訴人之會款至八十八年九月止，已達九十一萬元，而曾淑美上揭房屋
    僅抵銷四十萬五千元，此為上訴人及其配偶曾淑美於原審言詞辯論期日中坦認屬
    實，而該讓渡書上亦無抵銷所有積欠會款之記載，有該讓渡書影本附卷可稽，故
    上開房屋用以抵銷曾淑美本身之債務尚有不足，自難認本件上訴人所積欠之會款
    亦業經曾淑美以其所有之上開房屋抵銷。
五、按稱合會者，謂由會首邀集二人以上為會員，互約交付會款及標取會金之契約；
    會員應於每期標會後三日內交付會款；會首應於前項期限內，代得標會員收取會
    款，連同自己之會款，於期滿之翌日前交付得標會員；逾期未收取之會款，會首
    應代為給付；會首依第二項規定代為給付後，得請求未給付之會員附加利息償還
    之，此為修正之民法第七百零九條之一第一項前段、第七百零九條之七第一項、
    第二項、第四項所明定；雖上開規定施行日期在本件合會契約成立後而不適用，
    惟該等法條規定乃係將民間互助會無名契約行之有年之具體約定明文化，是以自
    足以引為法理而適用。本件上訴人既自認參與被上訴人所召集之互助會，積欠會
    款三十九萬元，所積欠之會款復未能以配偶曾淑美之房屋抵銷，已如前述，被上
    訴人依兩造間互助會會首會員間債權債務關係請求上訴人給付積欠之會款及按法
    定利率計算之利息，洵屬正當，原審命上訴人如數給付，自無違誤，上訴意旨就
    該部分求為廢棄，並無理由，應予駁回。
六、本件事證已臻明確，兩造其餘攻擊防禦方法，於本判決結果不生影響，爰不一一
    論述，併此敘明。
七、據上論結，本件上訴無理由，依民事訴訟法第四百三十六條之一第三項、第四百
    四十九條第一項、第七十八條判決如主文。
中      華      民      國    八十九    年      九      月     十九     日
                              臺灣高雄地方法院民事第二庭
~B審判長法官  謝靜雯
~B法      官  朱玲瑤
~B法      官  洪文慧
右為正本係照原本作成。
如不服本判決，應於送達後廿日內，向本院提出上訴狀並表明上訴理由，如於本判決
宣示後送達前提起上訴者，應於判決送達後十日內補提上訴理由書（須附繕本）。
中      華      民      國    八十九    年      九      月     二十     日
~B法院書記官  陳惠玲


司法院資訊處製作；財團法人民間司法改革基金會備份。
